【裁判字號】    99,簡上,57
【裁判日期】    990721
【裁判案由】    債務人異議之訴
【裁判全文】
臺灣嘉義地方法院民事判決              99年度簡上字第57號
上  訴  人  乙○○
被  上訴人  嘉義縣大林鎮農會
法定代理人  丙○○
訴訟代理人  丁○○
            甲○○
上列當事人間債務人異議之訴事件，上訴人對於民國99年4月14
日本院嘉義簡易庭99年度嘉簡字第176號第一審判決提起上訴，
並為訴之變更，本院於99年7月7日言詞辯論終結，判決如下：
  主  文
本院民國九十九年度司執字第三八三三號執行事件之本院民國八
十年度執字第二二六０號債權憑證關於「命乙○○給付被上訴人
新臺幣貳拾萬元自民國七十二年五月十二日起至民國八十六年八
月十六日止，按年息百分之十六點七計算之利息」部分，不得對
上訴人強制執行。
上訴人其餘變更之訴駁回。
變更之訴訴訟費用由上訴人負擔。
  事實及理由
一按訴之變更或追加，非經他造同意，不得為之。但第255條第1
  項第2款至第6款情形，不在此限。又訴狀送達後，原告不得將
  原訴變更或追加他訴。但請求之基礎事實同一者，不在此限。
  民事訴訟法第436條之1第3項準用同法第446條第1項、第255條
  第1項第2款定有明文。因之，簡易訴訟程序於第二審為訴之變
  更追加，苟其請求之基礎事實同一者，即非法所不許。所謂請
  求之基礎事實同一，係指變更或追加之新訴與原訴之主要爭點
  有其共通性，各請求利益之主張在社會生活上可認為同一或關
  連，而就原請求訴訟及證據資料，於審理繼續進行在相當程度
  範圍內具有同一性或一體性，得期待於後請求之審理予以利用
  ，俾先後兩請求在同一程序得加以解決，避免重複審理，進而
  為統一解決紛爭者，即屬之（最高法院民國90年度臺上字第16
  號判決、90年度臺抗字第2號裁定參照）。本件上訴人於原審
  求為判決：本院99年度司執字第3833號強制執行事件（下稱系
  爭執行事件）之強制執行程序應予撤銷；在本院變更聲明為：
  被上訴人不得執系爭執行事件之執行名義即本院80年度執字第
  2260號債權憑證對上訴人強制執行（見本院卷第32頁）。前者
  之訴為形成之訴，後者則為不作為請求之給付之訴，二者性質
  不同，後者之訴顯屬訴之變更，惟其請求基礎事實均係基於被
  上訴人之請求權已罹於時效之同一事實，依前揭規定，上訴人
  所為訴之變更，自屬適法。又上訴人在第二審為訴之變更合法
  ，原訴可認為已因而視為撤回，原審就原訴所為判決，自當然
  失其效力，本院應專就新訴為裁判，無須更就該判決之上訴為
  裁判（最高法院71年臺上字第3746號判例參照），合先說明。
二上訴人起訴主張：訴外人孫伊吉於72年間向被上訴人借款新臺
  幣（下同）20萬元，並由上訴人與訴外人孫義黨擔任連帶保證
  人，至今已逾26年，請求權時效15年，利息債權之請求權時效
  5年，逾期未行使而消滅，被上訴人於73年間聲請核發支付命
  令，80年10月11日聲請核發債權憑證已超過5年時效。又孫伊
  吉自66年經營化妝品工廠，資產數千萬元，至87年止，被上訴
  人為何未積極追討，可見被上訴人怠於追討債權，應負過失責
  任。孫義黨自67年4月17日至80年12月26日任職臺灣合作金庫
  ，被上訴人於80年間向本院聲請核發執簡字第2260號債權憑證
  時，孫義黨正任職於臺灣合作金庫臺南市支庫，後轉入萬泰銀
  行擔任襄理，其月薪6、7萬元，被上訴人可百分之百追償，為
  何不為，另被上訴人向本院陳報債務人無財產可執行係偽造，
  顯已觸犯刑法偽造公文書罪，且被上訴人聲請中斷時效，並未
  善盡告知連帶保證人責任，對上訴人有失公平，執行法院亦未
  依職權調查傳訊債務人報告財產狀況，亦無通知，逕依職權發
  給債權憑證，與強制執行法第27條規定顯有違背，為此提起債
  務人異議之訴。聲明：被上訴人不得執本院80年度執字第2260
  號債權憑證對上訴人強制執行。
三被上訴人則以：本件並未逾15年請求權時效規定，被上訴人依
  民法第273條規定請求，且於91年、96年間都有執行，被上訴
  人無從知悉孫義黨在合庫上班等語置辯。
四按執行名義成立後，如有消滅或妨礙債權人請求之事由發生，
  債務人得於強制執行程序終結前，向執行法院對債權人提起異
  議之訴。如以裁判為執行名義時，其為異議原因之事實發生在
  前訴訟言詞辯論終結後者，亦得主張之。強制執行法第14條第
  1 項定有明文。本件被上訴人執債權憑證，聲請本院以系爭執
  行事件強制執行上訴人之薪資債權，經本院於99年2月22日核
  發移轉命令，移轉命令於99年3月1日送達被上訴人、第三債務
  人嘉義縣溪口戶政事務所等情，為兩造所不爭執，並經本院調
  取系爭執行卷宗核閱無訛，又執行法院就此種薪資債權發移轉
  命令，在該將來薪資債權未確定受清償前，執行程序尚不能謂
  已終結（最高法院63年度第3次民庭庭推總會決議(六)參照），
  是上訴人據此提起債務人異議之訴，自屬合法，應先敘明。
五下列事項為兩造所不爭執（見本院卷第22頁、第23頁），並經
  本院調取80年度執字第2260號卷、91年度執字第7509號卷、96
  年度執字第18365號卷、99年度司執字第3833號卷核閱無訛，
  應堪採認：
(一)孫伊吉於72年間邀同上訴人及孫義黨為連帶保證人，向被上訴
  人借款20萬元。
(二)被上訴人因上開債務未獲清償，於73年間向本院聲請支付命令
  ，經本院核發73年4月19日支付命令，命上訴人、孫伊吉、孫
  義黨應連帶給付被上訴人20萬元及自72年5月12日起至清償日
  止，按年息16.7﹪計算之利息，暨自73年6月12日起至清償日
  止，逾期6個月以內者，按上開利率10﹪，逾期超過6個月者，
  按上開利率20﹪計付違約金確定。被上訴人於80年10月2日，
  以上開支付命令向本院聲請執行上訴人、孫伊吉、孫義黨之財
  產，經被上訴人陳報無財產可供執行，而經本院核發80年10月
  11日80年度執簡字第2260號債權憑證。被上訴人再於91年8月1
  6日以上開債權憑證為執行名義，以上訴人、孫伊吉、孫義黨
  為執行債務人，向本院聲請執行，並陳報無財產可供執行，換
  發債權憑證，經本院以91年度執字第7509號執行並於該債權憑
  證註記。被上訴人復於96年8月17日以上開債權憑證為執行名
  義，以上訴人、孫伊吉、孫義黨為執行債務人，向本院陳報無
  財產可供，換發債權憑證，經本院以96年度執字第18365號執
  行並於該債權憑證註記。被上訴人再於99年2月5日以上開債權
  憑證為執行名義，以上訴人、孫伊吉、孫義黨為執行債務人，
  向本院聲請執行上訴人之財產，經本院以系爭執行事件受理，
  並於99年2月8日發扣押命令，再於99年2月22日核發移轉命令
  ，移轉命令於99年3月1日送達被上訴人、第三債務人嘉義縣溪
  口戶政事務所。
六兩造爭執事項：
(一)被上訴人之請求權是否罹於時效？
(二)上訴人主張被上訴人不得執本院80年度執字第2260號債權憑證
  對上訴人強制執行，有無理由？
七本院論述如下：
(一)被上訴人之請求權是否罹於時效？
1.按請求權，因15年間不行使而消滅；又利息、紅利、租金、贍
  養費、退職金及其他一年或不及一年之定期給付債權，其各期
  給付請求權，因5年間不行使而消滅，民法第125條、第126條
  分別定有明文。又按違約金之約定，乃係賠償給付遲延所生之
  損害而為約定，於債務人給付遲延時，債權人始得請求，並非
  基於同一基本債權而定期反覆發生，並非定期給付之債務，自
  與民法第126條所規定之利息等其他定期給付之各期給付請求
  權有異，不能單以違約金約定按一定利率及日數計算之方式，
  即謂為違約金係定期給付之請求權，故其時效為15年而非5年
  （最高法院72年度臺上字第1221號判決亦同此旨）。
2.次按強制執行法第27條所稱之債權憑證，係指執行法院發給債
  權人收執，俟債務人如有財產再行執行之憑證而言。債權人於
  取得債權憑證後，雖可再行聲請強制執行，但該債權憑證之可
  以再行強制執行乃溯源於執行法院核發債權憑證前債權人依強
  制執行法第4條第1項所列各款取得之原執行名義。是債權人以
  債權憑證聲請執行，其原執行名義具有既判力者，則債務人提
  起債務人異議之訴，祇須主張消滅或妨礙債權人請求之事由，
  係發生於該具既判力之原執行名義成立之後者，即得為之。又
  消滅時效因開始執行行為或聲請強制執行而中斷；時效中斷者
  ，自中斷之事由終止時，重行起算，民法第129條第1項第3款
  、第2項第5款及第137條第1項分別定有明文。另因開始執行行
  為或聲請強制執行而中斷者，其中斷事由於何時終止，雖無明
  文規定，然執行程序時有冗長拖延相當時日者，若於其程序終
  結前即認已終止，於債權人甚屬不利，故應認整個執行程序終
  結時，中斷事由始為終止，如經執行而無效果或經強制執行後
  所得之數額仍不足清償債務而核發債權憑證之情形，自應認為
  於債權人「領取」執行法院所發給之債權憑證時，其執行程序
  始為終結，亦即自債權人「領取」債權憑證時，時效期間始重
  新起算（臺灣高等法院臺南分院97年度抗字第293號裁定可參
  ）。又消滅時效完成後，如債權人依原執行名義或債權憑證聲
  請法院再行強制執行時，亦不生中斷時效或中斷事由終止重行
  起算時效問題，債務人自得對之提起債務人異議之訴，以排除
  該執行名義之執行。
3.經查，孫伊吉於72年間邀同上訴人及孫義黨為連帶保證人，向
  被上訴人借款20萬元，又因上開債務未獲清償，被上訴人乃聲
  請本院核發73年4月19日支付命令等情，已如前述，是系爭執
  行事件之執行名義之原執行名義為73年4月19日支付命令，又
  上開支付命令係基於借貸契約及連帶保證法律關係之借款返還
  請求權，附帶請求利息與違約金等情，此為兩造所不爭執，已
  如前述，故本件借貸本金債權、違約金債權請求權之消滅時效
  應適用15年，利息債權請求權之消滅時效則適用5年時效。
4.關於利息債權部分：
  被上訴人因上開債務未獲清償，聲請本院核發73年4月19日支
  付命令，命上訴人、孫伊吉、孫義黨應連帶給付被上訴人20萬
  元及自72年5月12日起至清償日止，按年息16.7﹪計算之利息
  ，暨自73年6月12日起至清償日止，逾期6個月以內者，按上開
  利率10﹪，逾期超過6個月者，按上開利率20﹪計付違約金確
  定。被上訴人於80年10月2日，以上開支付命令向本院聲請執
  行上訴人、孫伊吉、孫義黨之財產，被上訴人陳報無財產可供
  執行，而經本院核發80年10月11日80年度執簡字第2260號債權
  憑證。被上訴人再於91年8月16日以上開債權憑證為執行名義
  ，以上訴人、孫伊吉、孫義黨為執行債務人，向本院聲請執行
  ，並陳報無財產可供執行，換發債權憑證，經本院以91年度執
  字第7509號執行並於該債權憑證註記，被上訴人復於96年8月1
  7日持上開債權憑證為執行名義，以上訴人、孫伊吉、孫義黨
  為執行債務人，向本院陳報無財產可供，換發債權憑證，經本
  院以96年度執字第18365號執行並於該債權憑證註記，被上訴
  人再於99年2月5日以上開債權憑證為執行名義，以上訴人、孫
  伊吉、孫義黨為執行債務人，向本院聲請執行上訴人之財產等
  情，已如前述。另被上訴人分別於80年10月15日收受本院80年
  10月11日80年度執簡字第2260號債權憑證、於91年8月22日收
  受本院91年度執字第7509號執行註記後之債權憑證等情，亦經
  本院調取本院80年度執字第2260號、91年度執字第7509號卷核
  閱無訛，均可認定。是被上訴人於80年10月2日向本院聲請強
  制執行，則上開支付命令記載自80年10月2日往前回溯5年部分
  即自75年10月3日起至80年10月2日止之利息債權請求權尚未罹
  於時效，75年10月3日前（不包括75年10月3日）之利息請求權
  則已罹於時效，又被上訴人於80年10月15日收受80年度執簡字
  第2260號債權憑證，是時效自80年10月15日重新起算，而被上
  訴人遲至91年8月16日始再以上開債權憑證聲請強制執行，是
  自91年8月16日往前回溯5年部分即自86年8月17日起至91年8月
  16日止之利息債權請求權尚未罹於時效，80年10月15日起至86
  年8月16日止之利息請求權則已罹於時效，且自75年10月3日起
  至80年10月14日止之利息債權請求權自80年10月15日重新起算
  ，亦已罹於5年之請求權時效。另被上訴人於91年8月22日收受
  本院91年度執字第7509號執行註記後之債權憑證，是時效自91
  年8月22日重新起算。再被上訴人復分別於96年8月17日、99年
  2月5日聲請強制執行，是自91年8月22日起之利息均未逾5年時
  效，是自此部分利息請求權自未罹於時效。綜上，被上訴人自
  72年5月12日起至86年8月16日止之利息債權均已罹於時效。
5.關於本金、違約金債權部分：
  本院核發73年4月19日支付命令後，被上訴人分別於80年10月2
  日、91年8月16日、96年8月17日、99年2月5日向本院聲請強制
  執行，已如前述，是均未逾15年請求權時效，是被上訴人之本
  金、違約金債權均未罹於時效。
6.上訴人雖主張：孫伊吉資產數千萬元，被上訴人未積極追討，
  怠於追討債權，應負過失責任，孫義黨正任職於臺灣合作金
  庫臺南市支庫，後轉入萬泰銀行擔任襄理，月薪6、7萬元，被
  上訴人可追償，為何不為，另被上訴人向本院陳報債務人無財
  產可執行係偽造，顯已觸犯刑法偽造公文書罪，且未善盡告知
  連帶保證人責任，對上訴人有失公平，執行法院亦未依職權調
  查傳訊債務人報告財產狀況，逕依職權發給債權憑證，與強制
  執行法第27條規定顯有違背等語。然查：(1)債權人對債務人催
  討債務，乃權利之行使，民法對於債權人怠於行使權利，已有
  請求權時效消滅制度之規範，即債權人如逾時效未行使債權，
  其債務人得主張時效抗辯，債權人除應承擔請求權罹於時效之
  不利益外，難認債權人應負何過失責任。(2)按連帶債務之債權
  人，得對於債務人中之一人或數人或其全體，同時或先後請求
  全部或一部之給付。連帶債務未全部履行前，全體債務人仍負
  連帶責任。民法第273條定有明文。依上開支付命令記載，上
  訴人就本件債務應與孫伊吉、孫義黨負連帶給付，是依上開規
  定，被上訴人於債務人債務全部履行前，自得對債務人中之上
  訴人一人請求全部之給付，是上訴人前揭主張，尚屬無據。(3)
  上訴人擔任本件債務之連帶保證人，毋待被上訴人通知，自有
  依約定內容履行債務之責任，且上開支付命令已確定，上訴人
  就其對被上訴人負有本件債務而尚未清償自難諉稱不知，是其
  辯稱被上訴人未善盡告知連帶保證人責任，對上訴人有失公平
  云云，洵屬無據。(4)按債權人聲請執行，而陳明債務人現無財
  產可供執行者，執行法院得逕行發給憑證。強制執行法第27第
  2項定有明文。依此規定，如債權人向執行法院聲請執行，並
  陳明債務人現無財產可供執行者，執行法院逕發給債權憑證，
  自無不合。本件被上訴人於80年10月2日聲請執行，並於80年1
  0月8日向執行法院陳明債務人無財產可供執行；復分別於91年
  8月16日、96年8月17日聲請執行，並陳明債務人無財產可供執
  行，而經執行法院於債權憑證上註記被上訴人聲請執行之旨等
  情，業經本院核閱上開執行卷宗無誤，依上開規定，尚無不合
  ，是上訴人前揭所辯，亦無可採。
7.綜上，上訴人主張就上開支付命令所載，其中被上訴人自72年
  5月12日起至86年8月16日止之利息債權均已罹於時效，洵屬有
  據。
(二)上訴人主張被上訴人不得執本院80年度執字第2260號債權憑證
  對上訴人強制執行，有無理由？
  按時效完成後，債務人得拒絕給付，民法第144條第1項定有明
  文。又執行名義成立後，如有消滅或妨礙債權人請求之事由發
  生，債務人得於強制執行程序終結前，向執行法院對債權人提
  起異議之訴，強制執行法第14條第1項前段亦定有明文。經查
  ，被上訴人持上開債權憑證據以聲請本院以系爭執行事件受理
  執行上訴人之財產，又該債權憑證之原執行名義即上開支付命
  令記載命上訴人給付關於自72年5月12日起至86年8月16日止之
  利息債權請求權已罹於時效，業如前述，上訴人自得拒絕給付
  ，此為妨礙被上訴人請求之事由，則上訴人請求判決系爭執行
  事件所據之上開債權憑證關於「命上訴人給付被上訴人20萬元
  自72年5月12日起至86年8月16日止，按年息16.7﹪計算之利息
  」部分，不得對上訴人強制執行，自屬有據，應予准許。
八綜上，上訴人依強制執行法第14條第1項前段規定，請求判決
  系爭執行事件所據之上開債權憑證關於「命上訴人給付被上訴
  人20萬元自72年5月12日起至86年8月16日止，按年息16.7﹪計
  算之利息」部分，不得對上訴人強制執行，為有理由，應予准
  許。逾此部分之請求，則無理由，應予駁回。
九上訴人固請求本院向合作金庫、萬泰銀行查詢孫義黨是否曾任
  職該處，以證明孫義黨有財產，債權人怠於行使權利（見本院
  卷第23頁）。然此核與上訴人應負本件債務無涉，已如前述，
  是此部分自無調查之必要。另本件事證已臻明確，兩造其餘攻
  擊防禦方法及舉證，經核與判決結果不生影響，爰不另一一論
  述，併此敘明。
十據上論結，本件上訴人變更之訴為一部有理由，一部無理由，
  依民事訴訟法第79條，判決如主文。
中    華    民    國    99    年    7     月    21    日
                    民事第三庭  審判長法  官  黃茂宏
                                      法  官  洪嘉蘭
                                      法  官  蘇雅慧
正本係照原本作成。
本判決不得上訴。
中    華    民    國    99    年    7     月    21    日
                                      書記官  李佳惠

司法院資訊處製作；財團法人民間司法改革基金會備份。
